臺灣臺南地方法院民事裁定　　　　　　　96年度家抗字第91號
抗　告　人　財政部國有財產局台灣南區辦事處台南分處
法定代理人　甲○○
相　對　人　台灣中小企業銀行股份有限公司
法定代理人　乙○○
上列抗告人因與相對人間就被繼承人楊憲群指定遺產管理人事件
，對於中華民國96年8月31日本院96年度財管字第41號裁定提起
抗告，本院裁定如下：
      主      文
抗告駁回。
抗告程序費用新台幣壹仟元由抗告人負擔。
      理      由
一、按先順序繼承人均拋棄其繼承權時，由次順序之繼承人繼承
    。其次順序繼承人有無不明或第四順序之繼承人均拋棄其繼
    承權者，準用關於無人承認繼承之規定。又繼承開始時，繼
    承人之有無不明者，由親屬會議於一個月內選定遺產管理人
    ，並將繼承開始及選定遺產管理人之事由，向法院報明。又
    第1178條所定之期限屆滿，無繼承人承認繼承時，其遺產於
    清償債權，並交付遺贈物後，如有賸餘，歸屬國庫。又繼承
    人有無不明而不能依民法第1177條選定遺產管理人時，得由
    利害關係人聲請法院選任之。民法第1176條第6項、第1177
    條、第1185條及第1178條第2項分別定有明文。
二、本件相對人即原審聲請人聲請意旨略以：被繼承人楊憲群於
    民國95年10月12日死亡，其法定繼承人皆已依法拋棄繼承，
    且親屬會議亦未於繼承開始後一個月內選定遺產管理人；又
    被繼承人楊憲群生前向相對人借款新台幣（下同）88萬元，
    並以其所有坐落台南市○區○○段674、676地號、應有部分
    各10分之1之土地，及門牌號碼台南市○區○○里○○路○段
    503巷4號之2房屋向相對人設定抵押權，以作為對相對人借
    款之擔保，惟被繼承人楊憲群尚未清償完畢即已死亡，其所
    有法定繼承人又均已於法定期間內聲明拋棄繼承權，經鈞院
    准予備查在案，相對人為楊憲群之債權人而為利害關係人，
    為免相對人無法行使債權而影響權益，爰聲請選任被繼承人
    楊憲群之配偶張毓秀為遺產管理人等語。
三、原審裁定以：
  （一）相對人主張之前開事實，業據提出借據影本1件、土地
        建築改良物抵押權設定契約書影本1件、他項權利證明
        書影本1件、土地登記第一類謄本3件、繼承系統表1件
        、除戶謄本2件、戶籍謄本8件為證，且經本院依職權調
        取本院95年度繼字第2197號拋棄繼承聲請事件卷宗核閱
        綦詳，是相對人之主張堪信為真實。又查被繼承人楊憲
        群死亡後，其法定繼承人皆已依法拋棄繼承權經本院准
        予備查，且未準用民法第1177條之規定選定遺產管理人
        ，而被繼承人楊憲群為相對人之債務人，故相對人以利
        害關係人之身分聲請選任被繼承人楊憲群之遺產管理人
        ，核與上開規定並無不合，應予准許。
  （二）按公示催告期限屆滿，無繼承人承認繼承時，其遺產於
        清償債權，並交付遺贈物後，如有剩餘，歸屬國庫；又
        按非公用國有財產以財政部國有財產局為管理機關，民
        法第1185條、國有財產法第12條分別定有明文。查本件
        被繼承人楊憲群之法定繼承人皆已依法拋棄繼承權經本
        院准予備查，復未準用民法第1177條之規定選定遺產管
        理人，且經本院函詢被繼承人楊憲群之配偶、子女、母
        親、姊妹等已成年之原繼承人，渠等均無擔任被繼承人
        楊憲群之遺產管理人之意願，足徵被繼承人楊憲群之原
        繼承人對被繼承人楊憲群遺產之處置已漠不關心，是不
        宜依相對人之聲請選任被繼承人楊憲群之配偶張毓秀為
        被繼承人楊憲群之遺產管理人。又查被繼承人楊憲群之
        遺產，倘無人承認繼承時，將於清償債權，交付遺贈物
        後，歸屬國庫，為使被繼承人楊憲群遺產之處置順利進
        行，本院認選任財政部國有財產局台灣南區辦事處台南
        分處為被繼承人楊憲群之遺產管理人為適當。
四、抗告意旨略以：
  （一）查鈞院96年度財管字第41號民事裁定，據相對人因其債
        務人即抵押權設定人楊憲群於95年10月12日死亡，惟楊
        憲群去世後，其全體法定繼承人皆已於法定期間內向法
        院聲明拋棄繼承並經准予備查在案，致無繼承人情況，
        且相對人之債權無法行使，因而聲請選任抗告人為其遺
        產管理人。而以被繼承人楊憲群對相對人之借款，尚有
        提供不動產設定抵押以擔保其債權，但其繼承人卻全體
        拋棄繼承，足徵被繼承人有遺債大於遺產之情形。
  （二）按司法院74年10月15日（74）院台廳一字第05786號函
        示「嗣後各地方法院受理有關無人承認繼承遺產管理事
        件時... 因此類拋棄繼承事件，多屬遺債大於遺產，形
        同破產，儘量避免選任國有財產局為遺產管理人」，而
        本案極可能屬於遺債大於遺產，依上開司法院函示應儘
        量避免選任國有財產局為遺產管理人，原裁定之選任實
        有不當；另縱其繼承人拋棄繼承並非不可擔任遺產管理
        人，且法亦無明文禁止，況繼承人對被繼承人生前之債
        權債務關係，以及印鑑、重要證件、產權文件等應較清
        楚或仍保管中，雖相對人與被繼承人楊憲群之債權債務
        關係，與繼承人並無任何關聯性存在，但就適任與否加
        以考量，除其最近親屬外，實不作第二人想。況不僅就
        被繼承人對相對人之借款，若有清償，則已償還者為多
        少，暨其除擔保之債權外，是否尚有其他債權債務關係
        ，均需全面予以了解，則以抗告人僅係為國有財產之管
        理機關，於被繼承人之遺債大於遺產之際，選任抗告人
        為遺產管理人，則抗告人恐力有未逮，應以被繼承人之
        最近親屬為遺產管理人較適宜。
  （三）又抗告人係國有財產之管理機關，而國庫對於無人承認
        繼承之遺產向有期待權，因之，若被繼承人尚有剩餘遺
        產得以歸屬國庫，則選任抗告人為遺產管理人方有實益
        ；審究本案，既有遺債大於遺產之虞，若選任抗告人為
        遺產管理人，則抗告人仍須善盡管理人責任為其管理遺
        產、處理債務等問題，其間所耗費之人力、時間實難以
        金錢衡量；且管理期間所需之花費亦由國庫代為墊付，
        而若結果落得其遺產不足以清償，不僅國庫利益受損，
        更有甚者，導致利用全民資源負擔個人私務之支出，無
        異使公器淪為私用，實不符社會公平原則，爰聲請廢棄
        原裁定。
五、經查：
  （一）本件相對人主張之上開事實，業據其提出借據、土地建
        築改良物抵押權設定契約書、他項權利證明書、土地登
        記第一類謄本（以上均為影本）、繼承系統表、除戶謄
        本、戶籍謄本附於原審卷可稽，並經本院依職權調閱本
        院95年度繼字第2197號拋棄繼承案卷查核屬實，則揆諸
        前開說明，相對人以其為利害關係人聲請選任被繼承人
        楊憲群之遺產管理人，自屬有據。
  （二）又抗告人所指上開司法院函示，僅謂儘量避免選任抗告
        人為遺產管理人，非謂不得選任其為遺產管理人，且該
        函示對於法院亦無拘束力；另被繼承人生前之債權債務
        關係及有關產權證明文件，抗告人得依其他方式獲悉或
        取得，有關之印鑑，抗告人亦得依舉證責任分配方式辨
        識其真偽，於其管理遺產上並無困難，而上開文件資料
        其最近親屬未必最為知悉，且繼承人均拋棄繼承，已無
        利害關係，經原審函詢被繼承人之配偶、子女、姐妹等
        已成年之原繼承人後，亦均無擔任遺產管理人之意願，
        如選定其等擔任遺產管理人，實難期其將來執行職務能
        克盡職守，公正客觀，是為期公正，實不宜選任彼等為
        遺產管理人。抗告意旨以「被繼承人楊憲群之繼承人對
        於被繼承人生前之債權債務關係，以及印鑑、重要證件
        、產權文件等應較清楚或仍保管中，就適任與否加以考
        量，應以被繼承人楊憲群之最近親屬為遺產管理人較適
        宜」云云，自無可取。
  （三）再者，被繼承人之遺產，於遺產管理人完成清償債權並
        交付遺贈物等清算程序前，是否有賸餘，無從知悉，而
        依上述說明，各順序之繼承人均拋棄繼承者，其剩餘財
        產歸屬國庫，而抗告人為國庫之綜理機關，為國有財產
        法第9條第2項所明定，其備有財產管理之專才，雖其經
        費支出屬國家資源，但保護無人繼承財產之債權人之權
        利，亦屬政府之義務，於遺產管理指定之實際運作，仍
        認選任國有財產局為遺產管理人較為妥適。是抗告意旨
        以「本件既有遺債大於遺產之虞，若選任抗告人為遺產
        管理人，則抗告人仍須善盡管理人責任為其管理遺產、
        處理債務等問題，其間所耗費之人力、時間實難以金錢
        衡量；且管理期間所需之花費亦由國庫代為墊付，而若
        結果落得其遺產不足以清償，不僅國庫利益受損，更有
        甚者，導致利用全民資源負擔個人私務之支出，無異使
        公器淪為私用，實不符社會公平原則」云云，亦無可採
        。
  （四）綜上所述，原審據此指定抗告人為被繼承人楊憲群之遺
        產管理人，經核並無不合，抗告意旨復未述明原裁定選
        任其為被繼承人楊憲群之遺產管理人有何違法或其他不
        當之處，則其提起抗告，聲明廢棄原裁定，非有理由。
六、據上論結，本件抗告為無理由，爰依非訟事件法第21條第2
    項、第24條第1項、第46條，民事訴訟法第495條之1第1項、
    第449條第1項、第95條、第78條，裁定如主文。
中　　華　　民　　國　　96　　年　　11　　月　　28　　日
  　　　　　家事法庭審判長法  官　鍾宗霖
                          法  官  楊佳祥
                          法  官  林育幟
上為正本係照原本作成。
如不服本裁定，僅得於收受本裁定正本送達後10日內以適用法規
顯有錯誤為理由，向本院提出再抗告狀（須附繕本一份及繳納再
抗告裁判費新台幣1000元），並經本院許可後，始可再抗告。
中　　華　　民　　國　　96　　年　　11　　月　　28　　日
                          書記官　黃坤義
